【裁判字號】    89,台上,4174
【裁判日期】    890714
【裁判案由】    違反毒品危害防制條例
【裁判全文】
最高法院刑事判決                              八十九年度台上字第四一七四號
    上  訴  人  乙○○
                甲○○
右上訴人等因違反毒品危害防制條例案件，不服台灣高等法院台南分院中華民國八十
九年四月十三日第二審更審判決（八十八年度上更(一)字第三九九號，起訴案號：台灣
嘉義地方法院檢察署八十七年度偵字第三九三五、三七五五、三九三三號），提起上
訴，本院判決如左：
    主  文
原判決關於甲○○部分撤銷，發回台灣高等法院台南分院。
其他上訴駁回。
    理  由
一、發回部分（即上訴人甲○○部分）：
本件原判決認定上訴人甲○○綽號「鹹菜」基於意圖營利之概括犯意，自民國八十六
年十月間起，至八十七年二、三月間止，先後將其低於其售價而向乙○○所販入之毒
品海洛因，予以少量分裝後，均在嘉義市民雄鄉東榮村中庄二十一號住處附近之二十
四小時超級商店前，由張明吉出面以每次一包新台幣（下同）二千元至三千元不等之
價格，連續販賣二十次予張明吉、林文銘二人施用，而從中牟取不法利益，共計得款
五萬元（平均以每次二千五百元計算）等情；因而撤銷第一審不當之判決，改判論處
上訴人甲○○連續販賣毒品罪刑。固非毫無見地。
惟查：(一)、有罪之判決書，應記載認定犯罪事實所憑之證據及認定之理由，刑事訴訟
法第三百十條第一款定有明文，而認定事實所憑之證據，須確實存在，就該卷宗內不
難考見者，始克當之，倘判決書內所記載之證據，與卷內筆錄或證物之內容不相適合
，則其判決之根據，實際上並不存在，自屬採證違法。本件原判決事實欄認定上訴人
甲○○自八十六年十月間起至八十七年二、三月間止，連續販賣二十次予張明吉、林
文銘二人施用（似認定二人合資購買）；惟卷查林文銘於警訊供稱「我還有叫張明吉
向一名綽號『鹹菜』之人購買海洛因吸食，大約於八十六年二月底（正確日期忘記了
）總共購買二次，總共是二千元」等語（見警一卷第二二頁正面），且於偵查中證稱
「事實上與張明吉去買海洛因只一次，當時我出一千，張明吉也出一千……是我們二
人共同向綽號『鹹菜』買，約在八十六年二月底買一次二千元」（見八十七年度偵字
第三九三三號卷第五八頁反面）各等語，則就林文銘與張明吉合資購買之時間及次數
，顯與原判決事實欄認定之事實不符，原判決即有採證之違法。(二)、審理事實之法院
對於被告有利及不利之證據，應一律注意，詳為調查，綜合全案證據資料，本於經驗
法則，以定其取捨，並將取捨證據及得心證之理由於判決內詳為說明；故證據雖已調
查，而尚有其他部分並未調查，仍難遽為被告有利或不利之認定；如有應調查之證據
未予調查，率行判決，其判決當然為違背法令。卷查證人林文字於警訊時明確證稱「
我共向『鹹菜』購買二次海洛因，第一次係於八十七年四月底，在民雄鄉台一線民雄
肉包店附近向『鹹菜』購買海洛因一小包，三千元；第二次係於八十七年五月三十一
日十五時許，在嘉義市○○○路米其林輪胎店房內向『鹹菜』購買海洛因一小包五千
元，『鹹菜』之真實姓名叫甲○○」（見林文字八十七年六月一日警訊筆錄），另證
人張明吉於偵查中亦證稱「林文字比我先認識『鹹菜』」、「（有無與林文字共同向
『鹹菜』買海洛因？）有的」、「（何時與林文字共同向『鹹菜』買海洛因？）去年
的事」等語（見八十七年偵字第三九三三號卷第四五頁反面），上訴人於偵查中亦供
承其綽號為「鹹菜」及認識林文字已有一年多等情（見上開偵查卷第五九頁反面、第
六一頁反面）；原判決以證人林文字在偵查中供稱「警訊時警察問我是向綽號『鹹菜
』或『阿草』買？我說不是，警察即說隨便講一個」等語，即認定證人林文字於警訊
中之指認確有瑕疵，難認無誤指之可能；惟證人林文字既已與上訴人認識已有一年餘
，證人林文字衡情殊無誤指之可能，況證人張明吉亦證述有與林文字共同向上訴人購
買毒品海洛因，究竟人林文字有無向上訴人購買毒品海洛因？張明吉有無與林文字共
同向上訴人購買毒品海洛因？凡此與認事用法量刑俱有關係，原審未予詳細調查，即
遽行判決，亦嫌疏略。(三)、有罪判決書應於理由內記載其依刑法第五十七條所列事項
加以審酌以為科刑輕重量定之情形，刑事訴訟法第三百十條第三款定有明文。原判決
就其量刑雖於理由內載稱「審酌被告甲○○之素行、犯罪動機、目的、手段、所生之
損害，及其犯後態度等一切情狀」云云，然其如此記載，僅為法律上抽象之一般規定
，並未說明各該事項之具體情形，其量刑是否適當即無從據以斷定，亦嫌理由欠備。
以上諸端，或為上訴意旨所指摘，或為本院得依職權調查之事項，應認原判決關於此
部分仍有撤銷發回更審之原因。原判決理由貳、三對上訴人不另為無罪之諭知部分，
經檢察官起訴書指明與前開論罪部分有基於概括犯意連續犯之裁判上一罪關係，依審
判不可分原則，應一併撤銷發回，附予說明。
二、駁回部分（即上訴人乙○○部分）：
原判決認定上訴人乙○○曾於民國八十二、八十三年間，因施用毒品、妨害兵役、吸
用化學合成麻醉藥品等罪，經原審法院定應執行刑為有期徒刑三年五月確定，並已於
八十六年十二月十九日假釋期間屆滿視為已執行完畢，猶不知悔改，復與林世宗（另
案判決）共同基於概括意圖營利之犯意聯絡，將其在台南以低於其售價向他人販入之
第一級毒品海洛因，自八十六年八月初起至八十七年六月下旬止，自行或經由林世宗
，先後在嘉義市後火車站、嘉義縣民雄鄉○○○道路旁等處，連續以每包三千元之價
格，非法販賣海洛因予甲○○（三次）及林文銘（三次）、張明吉（三次）、林振豐
（七次，以上三人另案審理）等人，共十六次得款四萬八千元。嗣於八十七年七月二
日下午十時許，始為警在嘉義市○○路博愛陸橋旁加油站查獲，並扣得其所有之毒品
海洛因（淨重○‧五三公克，及針筒二支、蝴蝶針輸液套一條）等情。係以上開事實
，迭據上訴人乙○○先後在警訊及歷次偵審中坦承不諱，核與證人林文銘、張明吉、
甲○○、林振豐在警訊及偵查中，及證人林世宗、張明吉、甲○○在原審所證述之情
節相符，並有經警所查獲為其所有之海洛因（淨重○‧五三公克）扣案為憑，且該扣
案之海洛因經送法務部調查局鑑定結果，確屬毒品海洛因無訛，亦有該局八十七年八
月十八日000000000號鑑定通知書一紙，附於原審卷足稽；又毒品海洛因物
稀價昂，取得不易，且為政府嚴予查緝之違禁物，各傳播媒體對於政府大力掃毒之決
心亦再三報導，已使毒品不易取得，致毒品呈現物稀價昂之情形；而毒品昂貴，吸毒
者每日所需吸毒費用所耗費之金額甚鉅，顯非常人所能支付，一般吸毒者若無正當工
作，其吸毒之經濟來源除以其他不法方法之犯罪所得外，有些則係靠販毒所得來維持
，而凡販賣毒品者苟無利潤可圖，衡情應無甘冒被查緝法辦重刑之危險而無端平價供
應他人，足見其所售出同量毒品之價格必較其販入同量毒品之價格為高，縱有同價格
亦必係其將販入毒品析量分裝較少量銷售所致，而有從中賺取買賣差價牟利之營利意
圖至明，加以時隔日久，受限於人之記憶，上訴人乙○○無法極為明確記憶其出售予
林文銘、張明吉、甲○○、林振豐之詳細次數，然綜合上訴人乙○○及購買者林文銘
、張明吉、甲○○、林振豐迭次之供詞，足以認定上訴人乙○○係以每包三千元之價
格販賣海洛因予甲○○、林文銘、張明吉各三次、林振豐七次，共十六次，得款四萬
八千元。是本件事證明確，上訴人乙○○之犯行洵堪認定，應予依法論科。再以上訴
人行為時，肅清煙毒條例已於八十七年五月二十日修正為毒品危害防制條例，並於同
年月二十二日生效，上訴人第一次販賣海洛因之時間，雖於八十六年八月間，然其最
後一次販賣海洛因之時間，係於八十七年六月下旬，已在該條例修正生效之後，基於
連續犯裁判上一罪審判不可分之原則，自應適用毒品危害防制條例處斷，而無行為後
法律變更比較適用之可言；而海洛因屬毒品危害防制條例第二條第二項第一款之第一
級毒品，乃上訴人竟非法販賣之，核係犯該條例第四條第一項之販賣第一級毒品罪，
其持有第一級毒品之低度行為，已為其販賣之高度行為所吸收，不另論罪；又交付毒
品屬販賣毒品之構成要件行為，縱如上訴人及另案共犯林世宗所言：林世宗僅幫助上
訴人送毒品予買毒品之人，並未與上訴人共同販賣毒品屬實，惟因林世宗交付毒品之
行為，既屬構成販賣毒品罪要件事實之一部，即屬分擔實施犯罪之行為，雖僅係以幫
助上訴人之意思而參與，仍屬共同正犯；其先後十六次販賣第一級毒品之犯行，時間
緊接，犯罪構成要件相同，顯係基於概括犯意反覆為之，應依連續犯規定以一罪論，
惟因法定本刑為死刑或無期徒刑，依法不得加重。又其曾有前開犯罪事實欄所載之犯
罪前科，不惟已為其所自承，並有台灣嘉義地方法院檢察署刑案資料查註紀錄表及原
審法院被告全國刑案紀錄表各一份附卷可查，其於有期徒刑執行完畢後五年內再犯本
罪，為累犯，惟因法定本刑為死刑或無期徒刑，依法仍不得加重其刑。因而撤銷第一
審關於此部分不當之判決，適用毒品危害防制條例第四條第一項、第十八條第一項前
段、第十九條第一項，刑法第十一條前段、第二十八條、第五十六條、第四十七條、
第三十七條第一項，論以連續販賣毒品罪（累犯），審酌上訴人之素行、犯罪之動機
、目的、方法、所為危害社會治安及國民健康至鉅、及其犯後坦承犯行等一切情狀，
仍對其量處無期徒刑，並依法宣告褫奪公權終身，以資懲儆。並敘明扣案之海洛因（
淨重○‧五三公克）係屬查獲之毒品，應依法併予宣告沒收銷燬之；至扣案之針筒二
支、蝴蝶針輸液套一條等物品，雖為上訴人所有，惟因無積極證據證明係供販賣毒品
所用之物，爰不併予諭知沒收；另上訴人販賣海洛因十六次，每次所得三千元，共計
販賣毒品所得四萬八千元，雖未扣案，仍應依法併予宣告沒收之，如全部或一部不能
沒收時，以其財產抵償之。又說明檢察官移送併辦意旨另略以：被告乙○○於八十六
年十一、十二月間，在嘉義市夏威夷賓館，先後五次每次五千元，販賣海洛因予侯清
祥圖利，因認其此部分亦涉犯販賣毒品罪嫌云云乙節；因被告乙○○已堅詞否認有此
部分之販賣毒品犯行，且證人侯清祥在原審偵審中復均證稱：伊於警訊時因身體不適
、神智不清，應警方要求簽名下，伊就簽下名字，伊於警訊中所述並非真實等語，顯
見證人侯清祥在警訊中之供述是否真實，亦非無可疑，難資為被告乙○○不利之認定
，此外復查無其他積極證據，足證其確有此部分犯行，原審無從併予論罪科刑，應退
還由檢察官另行依法處理。經核於法尚非有違。上訴意旨略稱：(一)上訴人充其量僅應
負毒品危害防制條例第八條第一項轉讓第一級毒品之罪責，原判決竟依同條例第四條
第一項論處上訴人罪刑，顯有適用法則錯誤之違背法令。(二)、原判決在事實項下記載
上訴人連續以每包三千元之價格販賣海洛因予甲○○（三次）及林文銘（三次）、張
明吉（三次）、林振豐（七次）等人，共十六次得款四萬八千元等情，與理由項下所
記載：「時隔日久，受限於人之記憶，被告乙○○無法極為明確記憶其出售予林文銘
、張明吉、甲○○、林振豐之詳細次數，然綜合被告乙○○及購買者林文銘、張明吉
、甲○○、林振豐迭次之供記，足以認定被告乙○○係以每包三千元之價格販賣洛因
予甲○○、林文銘、張明吉各三次、林振豐七次，共十六次，得款四萬八千元」云云
，理由與事實牴觸，且理由與理由亦矛盾，自有刑事訴訟法第三百七十九條第十四款
之違背法令云云。然查：原判決採取上開證據為判決基礎，業於理由內詳細說明其得
心證之理由，其取捨證據之論斷，並未違背經驗、論理及其他證據法則，亦無上訴人
所指之理由與事實牴觸或理由矛盾之情形，上訴意旨(一)、(二)，均係對原審採證認事職
權之合法行使及已調查並於判決理由內指駁說明之事項，重為事實上之爭辯，及任憑
己意漫事指摘，應認其上訴為無理由。
據上論結，應依刑事訴訟法第三百九十七條、第四百零一條、第三百九十六條第一項
，判決如主文。
中      華      民      國    八十九    年      七      月     十四     日
                              最高法院刑事第十庭
                                  審判長法官  曾  有  田
                                        法官  陳  宗  鎮
                                        法官  劉  介  民
                                        法官  魏  新  和
                                        法官  蕭  權  閔
      右正本證明與原本無異
                                              書  記  官
中      華      民      國    八十九    年      七      月     十九     日


司法院資訊處製作；財團法人民間司法改革基金會備份。
